【裁判字號】    98,上易,998
【裁判日期】    990309
【裁判案由】    侵權行為損害賠償
【裁判全文】
臺灣高等法院民事判決                 98年度上易字第998號
上  訴  人  欣城機械有限公司
法定代理人  乙○○
訴訟代理人  錢裕國律師
複代理人    呂承璋律師
被  上訴人  戊○○
            甲○○
上  一  人
訴訟代理人  丙○○
                        樓
上列當事人間請求侵權行為損害賠償事件，上訴人對於中華民國
98年9月21日臺灣板橋地方法院98年度訴字第1138號第一審判決
提起上訴，本院於民國99年2月23日言詞辯論終結，判決如下：
    主  文
上訴駁回。
第二審訴訟費用由上訴人負擔。
    事實及理由
一、上訴人主張：
（一）被上訴人戊○○(下簡稱戊○○)於民國（下同）97年3月
      4、5日受被上訴人甲○○ (下簡稱甲○○)之僱用，與甲
      ○○共同清理甲○○及其配偶江范菊子所有位於台北縣土
      城市○○路○段67巷58-8號之廠房，並將該廠房內之廢棄
      木材、木屑搬運至甲○○及其配偶江范菊子所有位於台北
      縣土城市○○路○段67巷58-9及58-10號之廠房及渠等位於
      台北縣三峽鎮○○里○○○路1號之住處。詎戊○○在搬
      運木材之過程中有多次抽菸之情形，並於抽完菸後將菸蒂
      丟棄至地面上，而戊○○本應注意將抽菸後所遺留之菸蒂
      火種熄滅，且依當時情形，並無不能注意之情事，竟疏未
      注意及此，於同年3月5日16時許，並未熄滅現場菸蒂，即
      離去該處，嗣於翌日0時16分許，臺北縣土城市○○路○段
      67巷58-9、58-10號之廠房因遺留菸蒂等火種而引燃，致
      失火燒毀，大火並波及而燒毀上訴人等承租人向甲○○及
      其配偶江范菊子所承租位於台北縣土城市○○路○段67巷
      58-7號之廠房，致廠內設備及內部放置之物品均付之一炬
      ，並延燒至上訴人停放於靠近廠房西側門口車號HN-2147
      號之小貨車，致上開小貨車亦因受高溫而有鈑金變色、玻
      璃破裂、塑膠外殼熔化之情形，而無法使用，上開情事均
      有「台北縣政府消防局火災原因調查報告書」可稽，並經
      臺灣板橋地方法院檢察署（下簡稱板橋地檢署）97年度偵
      字第33571號起訴及臺灣板橋地方法院（下簡稱板橋地院
      ）97年度簡字第10663號判決戊○○有罪在案，戊○○因
      過失不法侵權行為之事實，甚為明確。甲○○係僱用戊○
      ○之僱用人，依勞工安全衛生法第5條第2款及第4項之規
      定，甲○○應對其僱用之工作場所使其符合安全標準之義
      務，甲○○與戊○○共同工作期間，明知且親眼目睹戊○
      ○於「具多孔隙，易蓄熱且易燃之特性」之木屑及大量木
      條之工作場所中一再抽菸，卻放任而毫不加制止，顯非已
      善盡監督之責。因上訴相關損失之廠房設備及其內一切物
      品之憑證及單據，連同電腦中檔案均於大火中燒毀，無法
      逐一提出證明，上訴人以火災後廢鐵清除所售新臺幣（下
      同）210,000元之廢鐵每公斤5元，與當時購入未加工之鐵
      材每公斤40元之差價8倍計算，而推論所毀物品價值為1,6
      80,000元（210,000元×8＝1,680,000元），再扣除以廢
      鐵賣得之價金210,000元，爰依民法第184條及第188條第1
      項規定之法律關係請求被上訴人等二人連帶給付1,470,00
      0元之損害賠償。並於原審聲明：１、上訴人等應連帶給
      付上訴人1,470,000元，及自起訴狀繕本送達翌日起至清
      償止，按年息5%計算之利息。２、願供擔保，請准宣告假
      執行。
（二）嗣原審判決上訴人之訴及其假執行之聲請均駁回，對此，
      上訴人不服，並以其原審對其火災鑑識報告內容之判定有
      違經驗法則及煙蒂是否為戊○○所遺留之認定過為嚴苛為
      由，提起上訴，主張如下：
    １、首按臺北縣政府消防局鑑識報告中可知，其業已排除危
        險物品、化工原料引(自)燃，人為縱火引燃及電器等因
        素引燃之可能行後，推估本案遺留之火種(煙蒂)引燃之
        可能性較高，從而本件自可確定火災之肇因乃未確實熄
        滅之煙蒂將在起火點58-9及58-10號所大量堆積之木條
        與木屑予以引燃所致。
    ２、另甲○○於原審及刑事審理時之證詞，有違背事理及矛
        盾謬誤之處。若如證人甲○○所述有小偷在當日收工後
        闖入58-9、58-10內意圖行竊，豈有可能在現場久留甚
        至留下大量煙蒂？並檢視其證人證詞與其它證詞間，前
        後矛盾，足證現場發現煙蒂乙事，不可能與收工後遭小
        偷闖入所遺留下之煙蒂產生任何關聯，其證詞為主觀臆
        測之詞，不符合經驗法則甚明。又甲○○對戊○○抽完
        煙後，有無將煙蒂踩熄一事，尚無法完全證明。是戊○
        ○白天吸煙後煙蒂遺留在現場，而這些頗多之煙蒂，只
        要一個未經確實熄滅，於戊○○下工後數小時引燃現場
        木屑導致火災，於因果關係上並非全然難以想像，並可
        得合理證明。
    ３、有原審對火災之原因認定有違經驗法則，蓋現場遺留之
        煙蒂完好如初，可能在未經火力完全燃燒下，並且未經
        消防隊強力水柱灌灑沖刷之情形下而得以遺留在現場被
        鑑識人員所發現，與火災鑑定意見完全吻合，從而原審
        未能判斷上開細節，竟驟然否定本件火災鑑識報告之專
        業調查而認鑑識報告自有瑕疵云云，誠難令人信服。
    ４、承上所述，則本件事實認定之爭點乃「未確實熄滅之煙
        蒂」究竟從何而來？又被上訴人戊○○有嚴重煙癮，並
        於當日大量吸煙留下煙蒂已為不爭之事實，因此本件火
        災現場未完全熄滅之煙蒂出現之唯一原因即被上訴人戊
        ○○所留下，實已足堪認定。今原審否定煙蒂為被上訴
        人戊○○所留下，其證據取捨非但悖於事理外，亦是認
        定過於嚴苛，誠難讓人信服。
    ５、爰於本院上訴聲明：原判決廢棄；上開廢棄部分，甲○
        ○、戊○○應連帶給付上訴人1,470,000元整，及自起
        訴狀繕本送達之翌日起至清償日止，按年息5%計算之利
        息。
二、甲○○、戊○○則以下列辯詞資為抗辯：
（一）依臺北縣消防局對本件火災原因調查報告所附之相片，現
      場多枚煙蒂四週物品均已燒成焦黑狀，惟該多枚煙蒂濾嘴
      捲紙處仍呈現白色未遭燒毀，應係火災之後始遺留之煙蒂
      。上開調查報告以起火點四週散落未被燒毀之煙蒂逕推論
      煙蒂為起火火種，顯有違誤，不足採信。
（二）甲○○、戊○○當時打掃58-8號建物，因屋內瀰漫木屑、
      灰塵，甲○○、戊○○戴兩層口罩打掃，業經證人甲○○
      、邱顯勝於原審刑事法院證述在案，故甲○○、戊○○不
      可能在屋內抽煙。況甲○○、戊○○係在58-8號建物打掃
      ，並非在起火處58-9、58-10號建物打掃，下午四時即打
      掃完畢離開現場，距本件火災發生，已有8小時之久，故
      戊○○應無在本件起火處抽煙，調查報告相片所示起火處
      四周煙蒂絕非戊○○所遺留。
（三）且上訴人並無舉證證明戊○○有過失失火之不法侵權行為
      ，其上訴主張僅以「火災肇因乃未確實熄滅之煙蒂將在起
      火點58-9、58-10號大量堆積之木條、木屑引燃」、「未
      經確實熄滅煙蒂與大量木條、木屑被掃入在麻袋內，火力
      引燃周遭木塊、木屑」、「本件火災現場未完全熄滅之煙
      蒂出現之唯一原因即被上訴人戊○○所留下」云云。均係
      上訴人片面主觀臆測，全無客觀證據證明，被上訴人對之
      否認，又戊○○之行為與本件失火間並無相當因果關係，
      板橋地院98年度簡上字第282號已判決戊○○無罪在案，
（四）鑑識科人員亦無法確定菸蒂是戊○○的，且事發當時第一
      時間鑑識科是認電線走火，不是認定菸蒂走火。
（五）火災之鑑識報告雖以菸蒂引燃木條木屑之可能性較高，僅
      係一種推測而已，並非肯定之結果，再者菸蒂之火苗不可
      能繼續燃燒十幾個小時，而引燃其他物品，況菸蒂不能證
      明確係戊○○所留，有可能係他人所留，不能以推測方式
      主張戊○○所留。
（六）於本院答辯聲明：上訴駁回。
三、兩造不爭執事項：(見本院98年12月30日準備程序筆錄)
（一）戊○○受甲○○之僱用，於97年3月4、5日，共同清理門
      牌號碼台北縣土城市○○路○段67巷58-8號廠房，並將該
      廠房內之廢棄木材、木屑搬運至同路段58-9號及58-10號
      廠房內，戊○○並有抽菸、丟棄煙蒂之情事。
（二）嗣於97年3月6日凌晨0時16分許，因該路段連棟鐵皮搭建
      廠房失火，致第三人乙○○向甲○○之配偶江范菊子承租
      之58-7號供上訴人公司使用之廠房內設備、物品燒毀，同
      時延燒至上訴人停放於靠近廠房西側門口車號HN-2147 號
      之小貨車，致上開小貨車亦因受高溫而有鈑金變色、玻璃
      破裂、塑膠外殼熔化而無法使用情形。
（三）依消防局所拍攝現場起火處之遺留煙蒂外觀完整，並無燒
      毀之痕跡，而於消防局採證當時，鑑識人員僅採取電器及
      化學證物，並未對煙蒂採證。
四、兩造爭執事項：
（一）本件上訴人所有廠房內之設施、物品及小貨車燒燬，是否
      係戊○○之過失不法侵權行為(即抽菸、丟棄煙蒂)所致？
（二）甲○○僱用戊○○是否應連帶負賠償責任？
五、得心證之理由：
（一）按民法第184條第1項前段規定侵權行為以故意或過失不法
      侵害他人之權利為成立要件，故主張對造應負侵權行為責
      任者，應就對造之有故意或過失負舉證責任。
（二）查本件火災事故發生後，業經台北縣消防局火災鑑識人員
      到場勘驗，經鑑定結果：（１）起火戶研判：就現場建築
      物構造及燃燒後之狀況研判，本案以土城市○○路○段67
      巷58-9號、58-10號燒燬、燒損情形最為嚴重，其餘各戶
      係遭其火勢所波及延燒，故研判起火戶為土城市○○路○
      段67巷58-9、58-10號。（２）起火處研判：58-9號及58
      -10號打通之建築外觀已有明顯之受燒變色及變形現象，
      其內部擺放之物品幾已完全燒燬，屋頂及鐵皮牆面亦因受
      燒而氧化變色，西側夾層之鋼架屋頂鐵皮均以靠南側處受
      燒氧化、變色之情形較為嚴重，南側與58-8號相鄰之鐵皮
      牆面受燒氧化情形較他側均為嚴重，且以靠近西側處受燒
      變色、變形情形最為嚴重，形成一明顯之Ｖ型燒痕，該Ｖ
      型燒痕底部之Ｃ型鋼已受燒扭曲變形，地面處散落碳化物
      及輕型鋼架與石膏板殘骸，綜合以上所述研判，火流係以
      58-9號、58-10號內靠西南側處所附近為起點，並由該處
      向四周延燒，故本案起火處所為土城市○○路○段67巷58
      -9號、58-10號內靠西南處所附近。（３）起火原因研判
      ：經現場勘查起火處所附近並未發現危險物品、化工原料
      或容器置放於該處附近，且未發現儲放任何常溫下足以自
      燃之危險物，故可排除上述之類似物品引（自）燃之可能
      性。又經勘查起火處所附近，並未發現有蓄意以縱火促燃
      劑潑灑、劇烈燃燒痕跡及殘留跡證，案發當時雖為深夜，
      然起火戶門窗並未遭破壞，據目擊者暨報案人林鴻為（鄰
      近工廠之員工）表示，案發時僅看見黑煙冒出，未發現可
      疑人員，經於起火處所附近與靠近鐵捲門旁配電箱處所附
      近採證，送本局以氣相層析質譜儀鑑析，證物並未檢出含
      有石油系可燃性液體成份，故研判遭人蓄意縱火引燃之可
      能性應可排除。經檢視該址內靠近鐵捲門旁之配電箱開關
      有部分跳脫情形，且發現電線之短路熔痕，然據現場燃燒
      後狀況及火流延燒路徑研判，應係遭火勢擴大延燒後波及
      導致電線短路及配電箱開關跳脫；經檢視起火處所附近並
      未有使用電氣設備之情形，亦未發現電線熔斷跡象，故因
      電氣因素引燃之可能性較低。檢視起火處所附近（該處西
      南側靠牆面處）有堆放大量木條、木頭與木屑等物，並散
      落多枚菸蒂，經於現場勘查時詢問58-7號承租戶乙○○表
      示，那些木條與木屑原本是放在58-8號內，屋主最近將其
      清理移置至58-9號、58-10號內西南側靠門口處附近；經
      詢問屋主甲○○表示木條與木屑係其請人清理58-8號時移
      出堆放於58-9號、58-10號內，而其本身並無抽菸之習慣
      ，但其請來之工人則有抽菸之習慣；由於木屑具多孔隙、
      亦蓄熱且易燃之特性，附近亦有大量木條等可燃物，且於
      起火處所附近發現數枚菸蒂，故不排除因遺留火種（菸蒂
      …）引燃之可能性。綜上所述，復經排除危險物品、化工
      原料引（自）燃、人為縱火引燃、電氣因素引燃之可能性
      後，故本案起火原因以遺留火種（菸蒂…）引燃之可能性
      較高等情，有台北縣政府消防局火災原因調查報告書在卷
      可稽（見本院卷第22頁至第25頁），可知鑑定結果認本件
      起火處為土城市○○路○段67巷58-9號、58-10號內靠西南
      側處所附近，起火原因以遺留火種（菸蒂.....）引燃之
      可能性較高。從而上訴人主張本件火災之肇因係未確實熄
      滅之菸蒂將起火點58-9號、58-10號大量堆積之木條、木
      條與木屑予以引燃所導致，而唯一原因即戊○○所留下云
      云，惟為甲○○、戊○○所否認，揆諸首開說明，自應由
      上訴人負舉證責任。
    １、上訴人雖主張永豊在屋內吸菸不無可能，且其菸癮重，
        在屋外吸菸後，戊○○、甲○○在下工前清理木塊、木
        條、木屑、垃圾等廢棄物，當然包括戊○○當日吸菸所
        留下菸蒂均一併掃入麻袋內，這些數量頗多之菸蒂，只
        要其中一個菸蒂未經確實熄滅，而在戊○○、甲○○下
        工離開現場間隔數小時之後引燃木屑導致火災，可證明
        本件火災乃戊○○所導致云云。惟查戊○○、甲○○否
        認有將菸蒂掃進麻袋之事實，又查依上開調查報告所附
        之現場照片（見本院卷第45、46頁）顯示，菸蒂四周均
        已焦黑，僅該菸蒂白色濾嘴未燒毀。是以菸蒂果如上訴
        人所主張已與麻袋內之木塊、木屑等物混雜其中，麻袋
        並已經燒燬等情，則何以外層之麻袋都已燃燒殆盡，反
        而獨存在內之材質亦為易燃物之菸蒂，實與常情有違，
        雖上訴人復稱麻袋燒燬，還是可看見木屑云云，然查觀
        之上開調查報告所附現場照片，在所謂起火處四周，堆
        放有大量木條、木頭及木屑等物（見本院卷第45、46頁
        ），是以所謂木屑應是所謂起火處四周所堆放之木條、
        木頭、木屑，並非麻袋內所遺留。且依上訴人所稱，當
        時火災現場消防隊係從兩側灌救，並沒有對起火點沖刷
        等語（見本院卷第121頁背面），可見調查報告所謂起
        火點處並未經水流直接沖刷，益證上開現場照片上之菸
        蒂，原應非混雜於麻袋中，否則起火點自是燃燒最久之
        處，復未經水流沖刷，則該菸蒂應早與麻袋一起燃燒無
        存，豈尚有留存菸蒂。再者，依上開調查報告及顯示，
        本件火災時間為97年3月6日0時16分許，而鑑識人員丁
        ○○係於97 年3月7日10時始到達火災現場勘查，已時
        隔三十餘小時，且屬第二次勘查（見本院卷第26頁背面
        ），證人丁○○並於台北地檢署97年度調偵字第1188號
        （下簡稱調偵1188號）97年11月6日訊問時亦證稱：「
        現場的菸蒂看起來是數日內的菸蒂，是較新的菸蒂」等
        語（見外放之上開偵查卷影本），是難排除在鑑識人員
        到達前無第三者至現場而留下菸蒂之可能，故上訴人上
        開之主張，僅屬其臆測之詞，不足採信，而上開調查報
        告以起火點四周散落未被燒毀之菸蒂而為推論菸蒂即為
        起火火種之論斷，亦有瑕疵。
    ２、又查甲○○於台北地檢署調偵1188號之97年11月6日偵
        查時陳稱：戊○○是上午及下午都有抽菸，戊○○在休
        息時就會在屋外抽菸，抽完菸時都會把菸蒂踩熄等語（
        見外放之上開偵查卷影本），核與戊○○所辯稱伊在外
        面馬路抽菸等情相符，雖上訴人復主張馬路與工廠是緊
        鄰等語，並提出現場照片為證（見本院卷第61、62頁）
        ，經查戊○○係辯稱伊至兩邊馬路中間抽等語，而觀之
        上開照片顯示，工廠前面確有一馬路，中間係分隔島，
        另一邊亦為馬路，則戊○○在兩邊馬路中間抽菸，確符
        合現況，且該處距工廠亦有數米之遙，顯與上訴人所主
        張戊○○係在工廠內抽菸，以致於在整理廢棄物時一起
        掃進麻袋中之情節不符
    ３、再查上訴人主張戊○○自陳到上訴人工廠借工具，當時
        乃脫下口罩嘴裡叼著菸，且戊○○菸癮頗重，足證戊○
        ○工作時稍微拉下口罩吸菸絕非難以想像之事云云，惟
        查戊○○固不否認有向上訴人借工具之情，然否認係從
        外面抽菸進來，辯稱伊是禮貌請上訴人菸，且是當上訴
        人面點菸，伊菸癮不重等語，經查戊○○打掃時尚且戴
        著口罩，可見當時工廠內屑塵頗重，依常情判斷，戊○
        ○如要一邊抽菸，一邊工作，勢必要拉下口罩，該空氣
        顯非一般人所得忍受，顯然戊○○不可能一邊抽菸一邊
        工作，且查上訴人主張戊○○主張向伊借工具係叼著菸
        一節，業為戊○○所否認，況戊○○係在上訴人工廠抽
        菸，並非在58-9、58-10號工廠內抽菸，自無法證明戊
        ○○在58-9號及58-10號工廠，亦有抽菸之情，再者，
        上訴人主張戊○○菸癮重，故其可能在室內打掃時抽菸
        部分，經查戊○○縱然有菸癮，僅代表抽菸次數較多，
        並非即表示一定有在室內抽菸之習慣，況甲○○亦已陳
        稱戊○○會到屋外抽菸等語，已如前述，故上訴人此部
        分主張，亦屬臆測之詞，不足採信。
    ４、續查本件火災鑑識人員並未採集起火處散落多枚菸蒂進
        行DNA人別鑑驗，並沒有辦法證明遺留菸蒂係戊○○所
        有等情，亦有證人丁○○於本院98年12月16日準備程序
        中證述無訛（見本院卷第90頁），自難遽認在起火處之
        菸蒂係戊○○所遺留。
    ５、末查戊○○因本件火災雖經板橋地檢署，以公共危險罪
        嫌提起公訴，惟業經板橋地院98年度簡上字第282號、
        本院98年度上訴字第4132號刑事判決無罪確定在案，有
        上開判決附卷可稽（見本院卷第48至50頁、第103至109
        頁），益證本件火災非現場照片所引起，縱屬菸蒂之類
        之火種所引起，亦無證據證明係戊○○所遺留。上訴人
        既無法舉證證明戊○○有遺留未熄滅菸蒂，而引起本件
        火災，毀損上訴人之物之過失侵權行為，故上訴人請求
        戊○○及其僱用人甲○○連帶負賠償責任，即非正當。
（三）綜上所述，上訴人依據民法第184條、第188條第1項侵權
      行為法律關係，請求戊○○、甲○○連帶賠償1,470,000
      元及自起訴狀繕本送達翌日起至清償日止，按年息百分之
      五計算之利息，為無理由，不應准許。原審為上訴人敗訴
      之判決，及駁回其假執行之聲請，並無不合。上訴意旨指
      摘原判決不當，求予廢棄改判，為無理由，應予駁回。
（四）又本件事證已臻明確，兩造其餘之攻擊或防禦方法及證據
      ，經本院斟酌後，認為不足以影響本判決之結果，自無逐
      一詳予論駁之必要，併此敘明。
六、據上論結，本件上訴為無理由，依民事訴訟法第449條第1項
    、第78條，判決如主文。
中    華    民    國    99    年    3     月    9     日
                    民事第五庭
                        審判長法  官  李錦美
                              法  官  陳博享
                              法  官  黃雯惠
正本係照原本作成。
不得上訴。
中    華    民    國    99    年    3     月    11    日
                              書記官  秦慧榮

司法院資訊處製作；財團法人民間司法改革基金會備份。
